ACORDAO-COMPLETO-2444814

ACÓRDÃO 7365/2021 ATA 14/2021 - SEGUNDA CÂMARA

VISTOS, relatados e discutidos estes autos de Tomada de Contas Especial, instaurada pelo antigo Ministério da Integração Nacional, em desfavor do Sr. Francisco da Costa Vieira (espólio) , ex-prefeito (gestão 2001 - 2004) , e do Município de Lagoa/PB, em razão da impugnação parcial de despesas do Convênio 2031/2001, celebrado entre o órgão e o município, tendo por objeto a construção de passagens molhadas e açude;
ACORDAM os Ministros do Tribunal de Contas da União, reunidos em sessão de Segunda Câmara, ante as razões expostas pelo Relator, em:
9.1. julgar irregulares, nos termos dos arts. 1º, inciso I, 16, inciso III, alíneas "c", da Lei 8.443/1992, c/c os arts. 19 e 23, inciso III, da mesma Lei, as contas do Município de Lagoa/PB, condenando-o ao pagamento da importância a seguir especificada, atualizada monetariamente e acrescida dos juros de mora, calculada a partir das datas discriminadas até a data da efetiva quitação do débito, fixando-lhe o prazo de 15 (quinze) dias, para que comprove, perante o Tribunal, o recolhimento das referidas quantias aos cofres do Tesouro Nacional, nos termos do art. 23, inciso III, alínea "a", da citada lei, c/c o art. 214, inciso III, alínea "a", do Regimento Interno;  
	Data de ocorrência
	Valor histórico (R$) 

	29/6/2002
	11.681,58

9.2. autorizar, desde logo, nos termos dos arts. 26 e 28, inciso II, da Lei 8.443/1992:
9.2.1. o pagamento das dívidas em até 36 (trinta e seis) parcelas mensais e consecutivas, se solicitado pela responsável, fixando-se o vencimento da primeira em 15 (quinze) dias, a contar do recebimento da notificação, e o das demais a cada 30 (trinta) dias, devendo incidir sobre cada uma delas os encargos legais devidos, na forma prevista na legislação em vigor, sem prejuízo ao vencimento antecipado do saldo devedor em caso de não comprovação do recolhimento de qualquer parcela, conforme prevê o art. 217, § 2º, do Regimento Interno deste Tribunal;
9.2.2. a cobrança judicial das dívidas, caso não atendida a notificação;
9.3. dar ciência desta deliberação ao Ministério do Desenvolvimento Regional, ao Município de Lagoa/PB e ao Procurador-Chefe da Procuradoria da República no Estado da Paraíba, para as providências que entender cabíveis.

Tomada de contas especial instaurada pelo Ministério da Integração Nacional - MI, em desfavor do Sr. Francisco da Costa Vieira (espólio), ex-prefeito (gestão 2001 - 2004), e do Município de Lagoa/PB, em razão da impugnação parcial de despesas do Convênio 2031/2001 (Siafi 448969), celebrado entre o órgão e o município, tendo por objeto a construção de passagens molhadas e açude.

Segunda Câmara

Município de Lagoa - PB.

3. Interessados/Responsáveis:
3.1. Interessado: Ministério da Integração Nacional (extinto).
3.2. Responsáveis: Francisco da Costa Vieira (XXX.574.954-XX); Município de Lagoa - PB (09.151.796/0001-58).

13.1. Ministros presentes: Bruno Dantas (Presidente), Augusto Nardes, Aroldo Cedraz (Relator) e Raimundo Carreiro.
13.2. Ministros-Substitutos presentes: Marcos Bemquerer Costa e André Luís de Carvalho.

ACORDAO-COMPLETO-2573405

Acórdão de Relação 137/2023 - Plenário

Acórdão de Relação

ACORDAO-COMPLETO-2535899

Acórdão 3076/2022 - Segunda Câmara

AROLDO CEDRAZ

Transcrevo, a seguir, a instrução técnica de peça 36, com a qual anuiu o corpo diretivo da SecexTCE (peças37 e 38) :
INTRODUÇÃO
Cuidam os autos de tomada de contas especial instaurada pelo Ministério da Integração Nacional - MI, em desfavor do Sr. Francisco da Costa Vieira (espólio) , ex-prefeito (gestão 2001 - 2004) , e do Município de Lagoa/PB, em razão da impugnação parcial de despesas do Convênio 2031/2001 (Siafi 448969) , celebrado entre o órgão e o município, tendo por objeto a construção de passagens molhadas e açude.
HISTÓRICO
2.	Consta dos autos que a instauração do processo se deu em virtude das seguintes ocorrências: não aprovação parcial do Convênio 2031/2001, em face da glosa de R$ 51.145,70, decorrente da execução incompleta dos serviços contratados; repasse de recursos federais a maior no valor original de R$ 15.222,72; e ausência de aporte da contrapartida, no valor de R$ 11.681,58.
2.1	Conforme se lê na instrução anexada na peça 8, as responsabilidades pelos débitos foram definidas da forma abaixo:
	Valor
	D/C
	Data para atualização
	Responsável

	51.145,70
	D
	29/06/2002
	Francisco da Costa Vieira (espólio) 

	15.222,72
	D
	29/06/2002
	Francisco da Costa Vieira (espólio) 

	983,86
	C
	19/05/2003
	Francisco da Costa Vieira (espólio) 

	11.681,58
	D
	29/06/2002
	Município de Lagoa/PB

2.2	No Relatório de Tomada de Contas Especial (peça 6, p. 94 a 102) , registrou-se que o açude fora construído em sua totalidade, mas as passagens molhadas não possuíam as dimensões estabelecidas no projeto inicial, tendo sido apurado um débito no valor de R$ 78.050,00, resultante das seguintes parcelas:  R$ 15.222,72 de recursos federias passados a maior; R$ 11.681,58, recursos federais onerados como contrapartida não aportada e R$ 51.145,70, referente à glosa parcial apontada pela Caixa Econômica.
2.3	A CGU, em seu Relatório de Auditoria (peça 6, p. 106-109) , concluiu que o Sr. Francisco da Costa Vieira (Rosa Linhares Vieira - representante do espólio) e o Município de Lagoa/PB se encontravam em débito com a Fazenda Nacional, pelos valores apontados no Relatório do Tomador de Contas. O Certificado de Auditoria 978/2016 (peça 6, p. 110) ratificou as manifestações anteriores e certificou a irregularidade das contas dos responsáveis, o que foi corroborado pelo Parecer do Dirigente do Órgão de Controle Interno (peça 6, p. 111) . Por fim, o Ministro de Estado da Integração Nacional atestou ter tomado conhecimento das conclusões contidas no Relatório e Certificado de Auditoria (peça 6, p. 117) .
2.4	Após aportar neste Tribunal, verificou-se que o responsável principal, Sr. Francisco da Costa, havia falecido e que o lapso temporal já transcorrido prejudicaria uma eventual citação do espólio, pois acarretaria sérios prejuízos ao contraditório e à ampla defesa. Por essa razão, foi proposto o arquivamento do processo em relação a esse responsável, sem julgamento do mérito, nos termos do artigo 212 do RITCU, por ausência de pressuposto de constituição e desenvolvimento válido e regular do processo, tendo ainda como embasamento o disposto no art.  6º, inciso II, c/c o art. 19 da IN/TCU 71/2012.
2.5	No que se refere ao município, restou o débito relativo à ausência de aporte da contrapartida, no valor original de R$ 11.681,58, datado de 29/6/2002. Tal montante, mesmo após atualização monetária, mostrava-se bem abaixo ao limite de R$ 75.000,00, fixado à época pelo tribunal para o encaminhamento e prosseguimento dos processos de tomada de contas especial. Assim sendo, considerando que o processo ainda se encontrava pendente de citação válida, foi proposto seu arquivamento, a título de racionalização administrativa e economia processual, com fundamento no art. 93 da Lei 8.443/1992, nos arts. 169, inciso VI, e 213 do RI/TCU c/c os arts. 6º, inciso I, e 19 da IN/TCU 71/2012.
2.6	Prosseguindo, após apreciar a matéria, o Tribunal exarou o Acórdão 3540/2017-TCU-Segunda Câmara (peça 11) , da Relatoria do Ministro Aroldo Cedraz, tendo se pronunciado nos termos abaixo transcritos.
a) com fundamento no art. 8º da Lei 8.443/92; c/c os arts. 143, inciso V, alínea "a"; 169, inciso VI; e 212 do Regimento Interno/TCU, em determinar o arquivamento das contas do responsável Francisco da Costa Vieira (espólio) , ex-Prefeito de Lagoa/PB, sem julgamento de mérito, ante a ausência de pressupostos de constituição e de desenvolvimento válido e regular do processo;
b) com fundamento nos artigos 93 da Lei 8.443/92; 143, inciso V, alínea "a"; e 213 do Regimento Interno; c/c os artigos 6º, inciso I; e 19 IN/TCU 71/2012, em determinar o arquivamento, por economia processual, das contas do Município de Lagoa/PB (CNPJ 09.151.796/0001-58) , sem cancelamento do débito, a cujo pagamento continuará obrigado o devedor para que lhe seja concedida a quitação; 
c) dar ciência desta deliberação ao Ministério da Integração Nacional, ao Município de Lagoa/PB e à Sra. Rosa Linhares Fernandes Vieira (CPF XXX.567.574-XX) , representante do espólio do Sr. Francisco da Costa Vieira (CPF XXX.574.954-XX) .
2.7	Posteriormente, o atual prefeito municipal, Sr. Gilberto Tolentino Leite Júnior, apresentou ofício (peça 26) afirmando desconhecer a origem da pendência e pleiteando o desarquivamento dos autos.
2.8	A manifestação do gestor foi examinada na instrução ora anexada na peça 28. Naquela oportunidade, registrou-se que, em casos como este, devem ser seguidas as orientações contidas no mencionado decisum, o Tribunal entendeu que, no caso de decisão terminativa em que o TCU, por economia processual, ordena o arquivamento dos autos sem julgamento do mérito e sem cancelamento da dívida, o responsável sucumbente pode requerer o julgamento do mérito por mera petição, devendo esta Corte autorizar o desarquivamento do processo, com fundamento no art. 199, § 3º, do Regimento Interno do TCU, para que o requerimento apresentado seja examinado a título de elemento de defesa, sem prejuízo da realização de eventuais novas citações que se fizerem necessárias para o deslinde do feito. 
2.9	Em consonância com o disposto no acórdão, foi proposta a realização de citação do município, oferecendo-lhe a oportunidade de apresentação de alegações de defesa e/ou quitação do débito, tendo como consequência o posterior possível julgamento pela regularidade com ressalva das contas, caso não restasse outra impropriedade nos autos. 
2.10	Após nova apreciação da matéria, o Tribunal, por meio do Acórdão 1855/2020-TCU-Segunda Câmara (peça 31) , autorizou o desarquivamento dos autos e a realização da citação proposta, bem como determinou o recebimento da manifestação da Prefeitura (peça 26) como alegações de defesa. 
2.11	A citação foi efetuada por meio do ofício 8952/2020-TCU/Seproc (peça 33 e AR na peça 34) , de 11/3/2020. Contudo, em que pese a validade da comunicação, não houve resposta por parte do município de Lagoa/PB. 
EXAME
3.	A ausência de resposta por parte do município deveria resultar em revelia, de acordo com o previsto no art. 12, § 3º, da lei 8443/92. Contudo, conforme determinado pelo próprio Tribunal, a manifestação anexada na peça 26, embora anterior à citação expedida, foi recepcionada na qualidade de alegações de defesa, razão pela qual o ente citado não deve ser considerado revel. Desse modo, cumpre tecer breve exame dos termos lá contidos.
3.1	Verifica-se da referida peça que o atual gestor municipal afirmava ter desconhecimento acerca dos fatos aqui tratados, bem como do débito atribuído ao município. Tal situação foi devidamente sanada por meio da citação efetuada e do consequente acesso ao conteúdo destes autos.
3.2	Relativamente ao desarquivamento pleiteado pelo prefeito, verifica-se que foi plenamente atendido pelo Tribunal, inclusive com a concessão de oportunidade para apresentação de alegações de defesa e/ou recolhimento do débito apurado. Como visto, entretanto, embora regularmente citado, o município não se manifestou nem recolheu a importância devida.
3.3	Verifica-se, portanto, que o conteúdo da peça anexa à conta de alegações de defesa não se presta a afastar a irregularidade apontada, nem tampouco o dano ao erário atribuído ao ente.
3.4	Por fim, em se tratando de um município, poderia ser ventilada a possibilidade de concessão de novo e improrrogável prazo de quinze dias para o recolhimento do débito. Contudo, em verdade, verifica-se que duas foram as oportunidades para tal quitação. A primeira quando da notificação realizada pelo Tribunal após exarar o Acórdão 3540/2017-TCU-Segunda Câmara. A segunda por ocasião da citação determinada pelo Acórdão 1855/2020-TCU-Segunda Câmara, para a qual não houve resposta.
3.5	Assim, observa-se que, caso houvesse real interesse do atual gestor na quitação da dívida, este teria aproveitado a oportunidade ora oferecida, inclusive com a possibilidade de parcelamento do montante em até 36 vezes. Por essa razão, entende-se que não cabe o estabelecimento de novo prazo, mas sim o julgamento direto pela irregularidade das contas do município.  
Prescrição da Pretensão Punitiva
4.	Vale ressaltar que a pretensão punitiva do TCU, conforme Acórdão 1441/2016-TCU-Plenário, Relator: Benjamin Zymler, que uniformizou a jurisprudência acerca dessa questão, subordina-se ao prazo geral de prescrição indicado no art. 205 do Código Civil, que é de dez anos, contado da data de ocorrência da irregularidade sancionada, nos termos do art. 189 do Código Civil, sendo este prazo interrompido pelo ato que ordenar a citação, a audiência ou a oitiva do responsável.
4.1	No caso em exame, ocorreu a prescrição, uma vez que a irregularidade sancionada ocorreu no exercício de 2002, ao passo que o ato de ordenação da citação do município só ocorreu em 2019. 
Exame da Boa-fé
5.	Em se tratando de ente federado, não é cabível o exame da boa-fé. Como dito, poderia ser ventilada a possibilidade de estabelecer novo e improrrogável prazo para a quitação do débito. Não obstante, conforme já explicitado anteriormente, tal medida não se mostra adequada em razão de o município já ter tido duas oportunidades distintas para efetuar o recolhimento do montante devido. 
CONCLUSÃO
6.	À guisa de conclusão, verifica-se que o conteúdo da peça anexa à conta de alegações de defesa não se mostrou suficiente para afastar a irregularidade apontada, nem tampouco o dano ao erário atribuído ao município, motivo pelo qual será proposto o julgamento pela irregularidade de suas contas e condenação em débito.
6.1 	Por fim, deve ser registrada a ocorrência de prescrição da pretensão punitiva, conforme explicitado em item específico desta instrução. 
PROPOSTA DE ENCAMINHAMENTO
7.		Diante do exposto, submetem-se os presentes autos à consideração superior, com a seguinte proposta:
7.1	julgar irregulares, nos termos dos arts. 1º, inciso I, 16, inciso III, alínea 'c', da Lei 8.443/1992, c/c os arts. 19 e 23, inciso III, da mesma Lei, as contas do Município de Lagoa/PB (CNPJ 09.151.796/0001-58) , condenando-o ao pagamento da importância a seguir especificada, atualizada monetariamente e acrescida dos juros de mora, calculada a partir da data discriminada até a data da efetiva quitação do débito, fixando-lhe o prazo de quinze dias, para que comprove, perante o Tribunal, o recolhimento da referida quantia aos cofres do Tesouro Nacional, nos termos do art. 23, inciso III, alínea "a", da citada lei, c/c o art. 214, inciso III, alínea "a", do Regimento Interno do TCU;  
Débito atribuído ao Município de Lagoa/PB
	Data
	Valor - R$ 

	29/6/2002
	11.681,58

7.2	autorizar, desde logo, a cobrança judicial da dívida, caso não atendida a notificação, na forma do disposto no art. 28, inciso II, da Lei 8.443/1992;
7.3	autorizar também, desde logo, se requerido, com fundamento no art. 26 da Lei 8.443, de 1992, c/c o art. 217, §§ 1º e 2º do Regimento Interno do TCU, o parcelamento da dívida em até 36 parcelas, incidindo, sobre cada parcela, corrigida monetariamente, os correspondentes acréscimos legais, fixando-lhe o prazo de quinze dias, a contar do recebimento da notificação, para comprovar, perante o Tribunal, o recolhimento da primeira parcela, e de trinta dias, a contar da parcela anterior, para comprovar os recolhimentos das demais parcelas, devendo incidir, sobre cada valor mensal, atualizado monetariamente, os juros de mora devidos, no caso do débito, na forma prevista na legislação em vigor, alertando o município de que a falta de comprovação do recolhimento de qualquer parcela importará o vencimento antecipado do saldo devedor, nos termos do § 2º do art. 217 do Regimento Interno deste Tribunal;
7.4	enviar cópia do Acórdão a ser prolatado, bem como do Relatório e do Voto que o fundamentarem à Procuradoria da República no Estado da Paraíba, nos termos do § 3º do art. 16 da Lei 8.443/1992, c/c o § 7º do art. 209 do Regimento Interno do TCU, para adoção das medidas cabíveis, informando que a presente deliberação, acompanhada do Relatório e do Voto que a fundamenta, está disponível para a consulta no endereço www.tcu.gov.br/acordaos, além de esclarecer que, caso requerido, o TCU poderá fornecer sem custos as correspondentes cópias, de forma impressa; e
7.5	enviar cópia do Acórdão que vier a ser proferido ao Ministério do Desenvolvimento Regional e ao Município de Lagoa/PB, para ciência, informando que a presente deliberação, acompanhada do Relatório e do Voto que a fundamenta, está disponível para a consulta no endereço www.tcu.gov.br/acordaos, além de esclarecer que, caso requerido, o TCU poderá fornecer sem custos as correspondentes cópias, de forma impressa.
2. 	Por sua vez, o Ministério Público junto ao TCU divergiu parcialmente, conforme o parecer à peça 39, transcrito a seguir:
Cuidam os autos de Tomada de Contas Especial (TCE) instaurada pelo extinto Ministério da Integração Nacional (MI) - cujas atribuições estão, atualmente, a cargo do Ministério do Desenvolvimento Regional -, em desfavor do Sr. Francisco da Costa Vieira, ex-prefeito na gestão 2001-2004, falecido em 17/2/2009 (peça 5, p. 364) , e do município de Lagoa/PB, em razão da impugnação parcial de despesas e da ausência de aporte da contrapartida do Convênio 2.031/2001 (Siafi 448969) , celebrado em 31/12/2001 entre a União, por intermédio do MI, e o município, tendo por objeto a construção de açude e passagens molhadas (peça 5, p. 86-95) .
Por meio do Acórdão 3540/2017-TCU-Segunda Câmara (relator: Ministro Aroldo Cedraz) , a Corte de Contas deliberou nos seguintes termos:
a) com fundamento no art. 8º da Lei 8.443/92; c/c os arts. 143, inciso V, ali¿nea "a"; 169, inciso VI; e 212 do Regimento Interno/TCU, em determinar o arquivamento das contas do responsa¿vel Francisco da Costa Vieira  (espo¿lio) , ex-Prefeito de Lagoa/PB, sem julgamento de me¿rito, ante a ause¿ncia de pressupostos de constituic¿a¿o e de desenvolvimento va¿lido e regular do processo; 
b) com fundamento nos artigos 93 da Lei 8.443/92; 143, inciso V, ali¿nea "a"; e 213 do Regimento Interno; c/c os artigos 6o, inciso I; e 19 IN/TCU 71/2012, em determinar o arquivamento, por economia processual, das contas do Munici¿pio de Lagoa/PB (CNPJ 09.151.796/0001-58) , sem cancelamento do de¿bito [de R$ 11.681,58, com data de ocorrência em 29/6/2002[footnoteRef:2]], a cujo pagamento continuara¿ obrigado o devedor para que lhe seja concedida a quitac¿a¿o; [2:  Vide parágrafo 23 da instrução à peça 8 (p. 3) .] 
 (...) (grifos nossos) 
Nos termos da instrução à peça 8 - que contou com concordância do diretor da unidade técnica (peça 9) e deste membro do Ministério Público (peça 10) -, o arquivamento das contas do ex-prefeito falecido foi assim justificada:
20. Este Tribunal, ao tratar sobre o tema [responsável falecido] no Acórdão 3141/2014-TCU-Plenário, em seu enunciado, previu que "a citação do espólio ou dos herdeiros após longo tempo decorrido desde o fato gerador do débito atribuído ao responsável falecido configura prejuízo ao exercício do contraditório e da ampla defesa, justificando o arquivamento dos autos". O mesmo entendimento foi adotado no Acórdão 2146/2015-TCU-Plenário.
21. Assim, não é razoável se propor, neste momento, a citação do espólio de Francisco da Costa Vieira, pois haverá prejuízo ao contraditório e à ampla defesa, uma vez que os atos irregulares se referem ao exercício de 2003, ou seja, há aproximadamente treze anos.
 (peça 8, p. 3 - grifo nosso) 
No caso do ente federativo, o montante de R$ 11.681,58 justificou a proposta da Secex/PB para que o processo fosse arquivado, a título de racionalização administrativa e economia processual, e o correspondente débito inscrito nos cadastros pertinentes, nos termos do art. 213 do Regimento Interno/TCU.
Por meio de petição à peça 26, de 6/5/2019 (inserida no e-TCU em 22/5/2019) , o prefeito do município de Lagoa/PB, Sr. Gilberto Tolentino Leite Júnior, afirmou, sem ter feito menção ao Acórdão 3540/2017-TCU-Segunda Câmara, que teria tomado conhecimento de que haveria débito inscrito em nome do ente federativo no Cadastro Informativo de Créditos não Quitados do Setor Público Federal  (Cadin) . Solicitou, em consequência, que o presente processo fosse desarquivado, a fim de que o débito referente ao município pudesse ser regularizado.
Tendo em vista o requerimento do Sr. Gilberto Tolentino Leite Júnior e o encaminhamento sugerido pela Secretaria de Controle Externo de Tomada de Contas Especial (SecexTCE) na instrução à peça 28 (pareceres concordantes dos dirigentes da unidade técnica às peças 29 e 30) , o Tribunal prolatou o Acórdão 1855/2020-TCU-Segunda Câmara (relator: Ministro Aroldo Cedraz) , cuja essência é a seguir transcrita:
Os ministros do Tribunal de Contas da Unia¿o, reunidos em sessa¿o de 2a Ca¿mara, ACORDAM, por unanimidade, com fundamento nos artigos 1º, inciso I, da Lei 8.443/92, c/c os artigos 1o, incisos I; 143, inciso V; e 199, § 3º, do Regimento Interno, em autorizar o desarquivamento deste processo relativamente ao Munici¿pio de Lagoa/PB (CNPJ 09.151.796/0001-58) ; receber como alegac¿o¿es de defesa o documento juntado a¿ pec¿a 26, nos termos do entendimento firmado no Aco¿rda¿o 808/2016-Plena¿rio; autorizar a realizac¿a¿o da citac¿a¿o do Munici¿pio de Lagoa/PB, nos termos da instruc¿a¿o da Unidade Te¿cnica, pec¿a 28 (...) . (grifos nossos e do original) 
Desarquivada a TCE e promovida a citação do município de Lagoa/PB, com encaminhamento do correspondente ofício ao seu advogado com representação nos autos (peças 33 e 34) , não houve resposta do ente federativo.
Na instrução à peça 36, com apoio do escalão dirigente da SecexTCE às peças 37 e 38, a unidade técnica relembrou que o documento à peça 26 havia sido recepcionado pelo Acórdão 1855/2020-TCU-Segunda Câmara, razão pela qual não haveria motivos para ser declarada a revelia do município de Lagoa/PB.
Após indicar, no parágrafo 4 da instrução à peça 36 (p. 3) , a incidência da prescrição da pretensão punitiva em relação ao município, com a contagem do prazo prescricional referenciada nos termos do Acórdão 1441/2016-TCU-Plenário (relator: Ministro Benjamin Zymler; redator: Ministro Walton Alencar Rodrigues) - com equívoco na demarcação dos prazos da referida contagem[footnoteRef:3], mas que não chegou a prejudicar a conclusão pela ocorrência da prescrição -, a SecexTCE sugeriu que as contas do município de Lagoa/PB fossem julgadas irregulares, com imputação do débito no montante de R$ 11.681,58 (data de ocorrência: 29/6/2002) . [3:  Instrução à peça 36 (p. 3) : "4.1 No caso em exame, ocorreu a prescrição, uma vez que a irregularidade sancionada ocorreu no exercício de 2002 [sic], ao passo que o ato de ordenação da citação do município só ocorreu em 2019 [sic]." (grifo nosso) . A correção dos marcos inicial e final da contagem do prazo prescricional será promovida adiante.] 
***
Preliminarmente, cabe esclarecer que, antes da instauração da TCE, o MI notificou o município de Lagoa/PB a recolher parte do valor correspondente à contrapartida originalmente pactuada[footnoteRef:4], no montante de R$ 12.442,72, proporcional ao total que havia sido aprovado tecnicamente pelo ministério[footnoteRef:5], por meio do Ofício 1.477/2010/CAPC/CGCONV/DGI/SECEX/MI, de 2?[footnoteRef:6]/8/2010 (peça 5, p. 353-354) , entregue ao destinatário em 9/9/2010 (aviso de recebimento dos Correios à peça 5, p. 369) . [4:  A contrapartida estava prevista, originalmente, no montante de R$ 15.000,00 (peça 5, p. 89) .]  [5:  Vide Informação Financeira 300/2010/CAPC/CGCONV/DGI/SECEX/MI, de 23/8/2010 (peça 5, p. 350-352) .]  [6:  Dia ilegível.] 
Posteriormente, sem justificativas no processo administrativo que antecedeu à instauração da TCE pelo MI, o valor de R$ 12.442,72 foi reduzido para R$ 11.681,57, valor adotado a partir do Ofício 244/2014/DGI/SECEX/MI, de 2/4/2014 (peça 6, p. 57-58) . Em seguida, o montante de R$ 11.681,57 foi aumentado, também sem esclarecimentos, para R$ 11.681,58 no Parecer Financeiro 294/2015/DTCE/CDTCE/CGCONV/DGI/SECEX/MI, de 6/11/2015 (peça 6, p. 75-81) , valor que foi, finalmente, estabelecido como débito a ser imputado ao município de Lagoa, conforme constou do Relatório de Tomada de Contas Especial 30/2016, de 24/6/2016 (peça 6, p. 94-103) .
Ainda em caráter preliminar, considerando as datas empregadas pela SecexTCE para a contagem do prazo prescricional relativo à pretensão punitiva, bem como o fato de que houve imprecisão do MI na indicação, em diversos documentos presentes nos autos, das datas atinentes à vigência do Convênio 2.031/2001 e ao término do prazo para apresentação da prestação de contas, cabe registrar alguns esclarecimentos.
Conforme mencionado no início deste parecer, o convênio foi firmado em 31/12/2001, sendo que sua vigência e o prazo para apresentação de prestação de contas por parte do convenente foram fixados do seguinte modo nas cláusulas a seguir transcritas do correspondente instrumento:
CLÁUSULA TERCEIRA - Da Vigência
A vigência deste Convênio compreende o período de 240 (duzentos e quarenta) dias corridos, a contar da data da liberação dos recursos, sendo 180 (cento e oitenta) dias destinados à execução do objeto expresso no Plano de Trabalho, acrescido de 60 (sessenta) dias para apresentação da prestação de contas final. 
 (...) 
CLÁUSULA DÉCIMA - Da Prestação de Contas
 (...) 
SUBCLÁUSULA SEGUNDA
A Prestação de Contas dos recursos recebidos no exercício anterior será apresentada até o dia 28 de fevereiro do exercício subsequente.
 (peça 5, p. 88, 92 e 93 - grifos nossos e do original) 
Apesar de a ordem bancária (OB) 2002OB001591, relativa ao repasse do MI ao município de Lagoa/PB, ter sido emitida em 29/6/2002 (peça 5, p. 116) - data empregada pela SecexTCE como sendo a data de ocorrência do débito a ser imputado ao município -, o documento à peça 5, p. 117, intitulado "Relação das Ordens Bancárias Externas", de 1º/7/2002, evidencia que a instituição bancária somente poderia ter efetuado o crédito dos recursos na conta bancária específica do Convênio 2.031/2001 a partir de 2/7/2002 (inclusive) , considerando ter recebido a referida Relação, oriunda do ministério, nessa data.
Assumindo, desse modo, o dia 2/7/2002 como a "data da liberação dos recursos", prevista na Cláusula Terceira do termo do convênio (peça 5, p. 88) , chega-se à seguinte conclusão acerca das datas que devem ser reconhecidas em relação ao ajuste:
início da vigência: 2/7/2002;
fim da vigência: 2/1/2003 (180 dias a contar da liberação dos recursos) ;
prazo final para apresentação da prestação de contas: 2/3/2003.
Privilegiou-se a adoção do prazo previsto na Cláusula Terceira do instrumento do Convênio 2.031/2001, para apresentação da prestação de contas, por ser mais benéfico ao convenente, quando comparado à previsão da Subcláusula Segunda da Cláusula Décima do termo do ajuste, que recairia no dia 28/2/2003.
Considerando as datas anteriormente indicadas, mostra-se pertinente verificar a possível ocorrência da prescrição da pretensão de ressarcimento, tema que passa a ser abordado.
Ao julgar, em 17/4/2020[footnoteRef:7], o Recurso Extraordinário (RE) 636.886[footnoteRef:8], no qual se discutia o alcance da regra estabelecida no art. 37, § 5º, da Constituição Federal[footnoteRef:9], relativamente a pretensões de ressarcimento ao erário fundadas em decisões de Tribunal de Contas, o Supremo Tribunal Federal (STF) fixou, com repercussão geral, a tese de que "É prescritível a pretensão de ressarcimento ao erário fundada em decisão de Tribunal de Contas", nos termos do voto do Ministro Alexandre de Moraes. [7:  Julgamento virtual finalizado nessa data.]  [8:  Desfecho do julgamento do RE 636.886, consoante descrição apresentada no site do STF: "O Tribunal, por unanimidade, apreciando o tema 899 da repercussão geral, negou provimento ao recurso extraordinário, mantendo-se a extinção do processo pelo reconhecimento da prescrição." (grifos nossos) .]  [9:  Constituição Federal:"Art. 37 omissis (...) § 5º A lei estabelecerá os prazos de prescrição para ilícitos praticados por qualquer agente, servidor ou não, que causem prejuízos ao erário, ressalvadas as respectivas ações de ressarcimento." (grifo nosso) ] 
Registre-se que, contra o julgamento do STF no RE 636.886, foram opostos embargos de declaração pela Advocacia-Geral da União (AGU) , em 14/8/2020, pendentes de apreciação pela Corte Suprema.
Não obstante o RE 636.886 ter sido julgado tendo como contexto a fase de execução de título executivo oriundo de decisão de Tribunal de Contas, é possível constatar, à vista do teor do voto do Ministro Alexandre de Moraes, ao qual aderiram os demais[footnoteRef:10], que a interpretação conferida pela Corte Suprema à matéria constitucional, quanto à inteligência do art. 37, § 5º, da Constituição Federal, é a da prescritibilidade, como regra, da pretensão de ressarcimento ao erário. [10:  Os Ministros Luís Roberto Barroso e Gilmar Mendes acompanharam o Ministro Alexandre de Moraes com ressalvas. ] 
Segundo constou do item 2 da ementa do acórdão, somente seriam imprescritíveis "as ações de ressarcimento ao erário fundadas na prática de ato de improbidade administrativa doloso tipificado na Lei de Improbidade Administrativa - Lei 8.429/1992" (grifo nosso) , conforme tese anteriormente definida[footnoteRef:11]. [11:  "São imprescritíveis as ações de ressarcimento ao erário fundadas na prática de ato doloso tipificado na Lei de Improbidade Administrativa." (Tema 897 de repercussão geral) .] 
A conclusão externada afasta, em nosso sentir, a possibilidade de a Corte de Contas continuar a empregar, no exame de suas TCEs, a Súmula TCU 282, segundo a qual "As ac¿o¿es de ressarcimento movidas pelo Estado contra os agentes causadores de danos ao era¿rio sa¿o [em quaisquer casos] imprescriti¿veis.", por veicular interpretação que não mais se coaduna com o entendimento do STF.
Ao mesmo tempo, exige que o TCU se debruce a respeito do prazo e regime prescricionais aplicáveis à pretensão ressarcitória exercida em sede de processo de contas, na medida em que sobre ela não disse a decisão do STF, inclusive por refugir à matéria de direito que lhe fora submetida na oportunidade.
Assim, não havendo, na Lei 8.443/1992 ou em qualquer outro diploma legal, disposição específica, incumbe à Corte de Contas apontar, em atenção ao postulado da segurança jurídica e à vista dos parâmetros legislativos existentes, o arcabouço normativo aplicável, de forma a orientar os trabalhos no âmbito do Tribunal e nortear seus jurisdicionados.
Isso já foi feito no que tange especificamente à pretensão sancionatória, no Acórdão 1441/2016-TCU-Plenário, por ocasião da apreciação de incidente de uniformização de jurisprudência - ante a prevalência, àquele tempo, da tese da imprescritibilidade em qualquer hipótese da pretensão de ressarcimento ao erário. Ali se definiu a aplicação das regras gerais de prescrição, tratadas no Código Civil, aos processos de controle externo, inclusive quanto ao prazo decenal do art. 205 daquele diploma legal, aplicável quando inexistente prazo específico.
Mesmo que reparação e penalidade tenham naturezas distintas, este membro do Ministério Público entende pela aplicação do mesmo regime e prazo decenal também à pretensão de ressarcimento, no controle externo, pelas mesmas razões empregadas pelo Tribunal em relação à pretensão sancionatória, em deferência à jurisprudência da Corte de Contas e, também, como forma de assegurar a uniformidade dos critérios de contagem do prazo prescricional.
Não se ignora a existência de alguma divergência quanto à aplicação, no âmbito do Direito Público, das normas gerais de prescrição do Código Civil, pela especial pertinência do diploma às relações jurídicas de Direito Privado. Porém, disposições do Código Civil têm, sim, teor de normas gerais de Direito, aplicáveis também ao Direito Público à falta de norma específica -derrogatória da norma geral, pelo critério da especialidade.
Cumpre esclarecer que a aplicação do regramento do Código Civil à prescrição no âmbito do TCU se faz por incidência direta, na condição de regra geral, o que dispensa o suprimento de lacuna legal, por meio de analogia. Nesse sentido, cabe transcrever excerto da manifestação do Ministro Walton Alencar Rodrigues, assente no voto revisor aprovado pelo Plenário do TCU quando da prolação do Acórdão 1.441/2016:
O silêncio da Lei 8.443/1992, acerca da prescrição da multa, não abre lacuna a ser colmatada por analogia, mas hipótese de incidência da regra geral de prescrição, contida na legislação civil codificada.
Haveria, portanto, quando menos, lei formal, dispondo sobre a prescrição do dever-poder sancionador do Tribunal. A expressa disposição legal impede o uso da analogia, porque o instituto somente tem lugar na hipótese de omissão da lei. Essa, aliás, a dicção do art. 4º da Lei de introdução às normas do direito brasileiro, que transcrevo:
"Art. 4º Quando a lei for omissa, o juiz decidirá o caso de acordo com a analogia, os costumes e os princípios gerais de direito." (grifos meus) 
No caso em exame, não há lacuna a ser preenchida por analogia com o direito público ou civil, mas regra de incidência direta, assentada no art. 205 do Código Civil.
Por essas razões, afasto-me das conclusões trazidas pelo e. relator, no sentido de que o Tribunal haveria de subordinar seu poder-dever de impor sanções à prescrição quinquenal, por ser esse o prazo preponderante "no microssistema do Direito Público". 
Manifesto-me, pois, pela incidência da regra geral de prescrição assentada no Código Civil, aplicável a todos os casos em que a lei sobre ela não dispuser explicitamente.
 (grifos nossos e do original) 
A mesma linha de raciocínio ora defendida foi desenvolvida no parecer proferido pelo então Procurador-Geral do MP/TCU, Dr. Paulo Soares Bugarin, no âmbito do TC Processo 030.926/2015-7, conforme demonstra o trecho seguinte:
12. Sobre o uso do Código Civil para extrair a norma jurídica aplicável à prescrição da pretensão punitiva afeta às relações de Direito Público, entendo que, sem embargo de reconhecer os contornos próprios de cada disciplina, não se pode delimitar de forma estanque as esferas entre Direito Civil e Direito Administrativo, Direito Público e Direito Privado. Nesse sentindo, para alguns doutrinadores, a crescente constitucionalização do Direito Civil (expoente do Direito Privado) e do Direito Administrativo (expoente do Direito Público) contribui para a dificuldade, em qualificadas dimensões, na contraposição pura e simples entre Direito Público e Privado. 
13. Com efeito, nem tudo que está dentro do Código Civil é propriamente, ou exclusivamente, matéria de Direito Civil. Não se pode olvidar que o CC/2002 também dispõe de matérias consideradas de cunho administrativo, tais como: conceituação de pessoa jurídica de direito público (arts. 40 e 41) ; responsabilidade civil de pessoa jurídica de direito público (art. 43) ; fundações (art. 62 e seguintes) ; bens públicos (art. 98 e seguintes) ; desapropriação (art. 1.275, inciso V, considerada como causa de perda da propriedade imóvel) ; as restrições ao uso anormal da propriedade (art. 1.277 e seguintes) ; a passagem forçada (art. 1.285) ; a imposição de passagem de cabos e tubulações (art. 1.286) ; a regulação das águas e questão dos aquedutos (art. 1288 e seguintes) ; a limitação entre prédios (art. 1.297) e o direito de construir (art. 1299 e seguintes) .
14. Da mesma forma, diversos institutos do Direito Civil são corriqueiramente utilizados pelo Tribunal, inclusive em sua atuação sancionadora, a exemplo da solidariedade passiva (arts. 275 a 285 do CC/2002) e da desconstituição da personalidade jurídica de empresas (art. 50 do CC/2002) .
15. Desta forma, data vênia, não se mostra despropositado ou inadequado utilizar a disciplina do Código Civil para se estabelecer prazo prescricional aplicável ao TCU.
 (peça 3, p. 3, do TC Processo 030.926/2015-7 - grifos nossos e do original) 
Tendo em vista a adoção do Código Civil como marco legal a nortear a tese ora defendida, cabe verificar qual seria o marco temporal a ser adotado pelo Tribunal como início da contagem do prazo prescricional para o exercício da pretensão de ressarcimento.
O Código Civil, em seu art. 189, estabelece que "violado o direito, nasce para o titular a pretensão, a qual se extingue, pela prescrição, nos prazos a que aludem os arts. 205 e 206". Para a atividade de controle externo, o momento de violação do direito pode ser associado à data da ocorrência da irregularidade, ou seja, da prática de algum ilícito que acarrete dano aos cofres públicos. Esse seria, portanto, o marco inicial para o exercício da pretensão condenatória do TCU, pelo qual se dá a "apuração dos fatos, identificação dos responsáveis e quantificação do dano", ex vi do disposto no art. 8º da Lei 8.443/1992.
Há que se reconhecer, contudo, a suspensão do curso do prazo prescricional sempre que momentaneamente obstado o prosseguimento no exercício da pretensão por razão unicamente imputável ao responsável, a exemplo da submissão extemporânea de elementos adicionais. Uma vez obstada, temporariamente, a pretensão, não deve ter curso a prescrição, por necessária simetria, na medida em que a última constitui, justamente, o prazo legal de exercício da primeira.
O referido entendimento é extraído do item 9.1.5 do Acórdão 1441/2016-TCU-Plenário:
9.1. deixar assente que:
 (...) 
9.1.5. haverá a suspensão da prescrição toda vez que o responsável apresentar elementos adicionais de defesa, ou mesmo quando forem necessárias diligências causadas por conta de algum fato novo trazido pelos jurisdicionados, não suficientemente documentado nas manifestações processuais, sendo que a paralisação da contagem do prazo ocorrerá no período compreendido entre a juntada dos elementos adicionais de defesa ou da peça contendo o fato novo e a análise dos referidos elementos ou da resposta da diligência, nos termos do art. 160, §2º, do Regimento Interno;
 (grifo nosso) 
Raciocínio semelhante se aplica às hipóteses em que o exercício da pretensão de ressarcimento restar intencionalmente obstaculizado em virtude de conduta fraudulenta dos responsáveis, dissimuladora da irregularidade ensejadora do dano ao erário, com fins a lhes assegurar a impunidade e a retenção de eventuais vantagens ilícitas. Nesses casos, admitir o curso da prescrição desde a ocorrência da irregularidade lhes permitiria beneficiarem-se da própria conduta fraudulenta, da própria torpeza, de forma incompatível com a boa-fé objetiva.
Ainda que a lei seja omissa quanto a tal hipótese impeditiva da prescrição, ela decorre da própria lógica da prescrição e do ditame da boa-fé objetiva que, como princípio geral de direito, presta-se à colmatação de lacunas, nos termos do art. 4º da Lei de Introdução às Normas do Direito Brasileiro (LINDB) .
Orientações semelhantes são identificadas na jurisprudência do STJ:
 (...) 5. Outro relevante e grave aspecto a ser destacado é a intenção deliberada do Sr. Hélio Viana Freitas em obstar a realização de sua citação, como atestado pelo meirinho, em 9.7.2009. Ao argumentar a existência de prescrição, quando se escondeu intencionalmente e só compareceu aos autos em virtude da realização de penhora on-line nas suas contas correntes, denota propósito de "beneficiar-se com a própria torpeza". Tal conduta não encontra amparo jurídico e não pode ser chancelada pelo Poder Judiciário. Precedentes: AgInt nos EDcl no AREsp 1.013.829/RJ, Rel. Min. Marco Aurélio Bellizze, Terceira Turma, DJe 14.8.2018; REsp 1.740.260/RS, Rel. Min. Ricardo Villas Bôas Cuevas, Terceira Turma, DJe 29.6.2018; AgRg no REsp 1.398.155/RN, Rel. Min. Benedito Gonçalves, Primeira Turma, DJe 28.9.2015; REsp 1.366.694/MG, Rel. Min. Mauro Campbell Marques, Segunda Turma, DJe 17.4.2013.
 (...) 
 (REsp 1770249/RJ, Rel. Ministro HERMAN BENJAMIN, SEGUNDA TURMA, julgado em 8/11/2018, DJe 19/11/2018) (grifos nossos) 
ADMINISTRATIVO. CONTRATO. INADIMPLÊNCIA. ANTECIPAÇÃO DO VENCIMENTO. PRAZO DE PRESCRIÇÃO. MANUTENÇÃO DO TERMO INICIAL.
 (...) 
2. Esta Corte pacificou seu entendimento no sentido de que, mesmo diante do vencimento antecipado da dívida, subsiste inalterado o termo inicial do prazo de prescrição - no caso, o dia do vencimento da última parcela, 10.2.2008. Precedentes.
3. Note-se, ainda, que a ninguém é admitido valer-se da própria torpeza. Ora, entender em favor da antecipação do prazo em questão beneficiaria o próprio devedor que criou o óbice para o recebimento do crédito.
4. Recurso especial não provido.
 (REsp 1247168/RS, Rel. Ministro MAURO CAMPBELL MARQUES, SEGUNDA TURMA, julgado em 17/5/2011, DJe 30/5/2011) (grifos nossos) 
A circunstância impeditiva da prescrição de que aqui se cogita guarda coerência, ainda, com a teoria da actio nata, em sua feição subjetiva, sob a qual não há se falar em inércia daquele a quem caberia exercer a ação sem que ele detenha condições de saber do próprio ato irregular. Segundo a teoria, é a partir da efetiva ciência da violação da ordem jurídica que exsurge a pretensão e, por corolário, a fluência do prazo para o seu regular exercício, haja vista que, repise-se, não se tem por razoável exigir do titular da pretensão o seu devido exercício antes mesmo de que tenha ciência sobre o fato irregular ou seus efeitos (no caso, o dano ao erário) . Nessa linha é o seguinte julgado do STJ:
PROCESSUAL CIVIL E ADMINISTRATIVO. RECURSO ESPECIAL. APREENSÃO DE VEÍCULO REVERTIDA JUDICIALMENTE. DANOS EMERGENTES. PRESCRIÇÃO. TERMO INICIAL. PRINCÍPIO DA ACTIO NATA. (...) 
1. O curso do prazo prescricional do direito de reclamar inicia-se somente quando o titular do direito subjetivo violado passa a conhecer o fato e a extensão de suas consequências, conforme o princípio da actio nata. (...) .
 (...) 
 (REsp 1257387/RS, Rel. Ministra ELIANA CALMON, SEGUNDA TURMA, julgado em 5/9/2013, DJe 17/9/2013 - grifos nossos) 
Registre-se que a adoção da teoria da actio nata, em sua subjetiva acepção, é medida que, para além de juridicamente razoável - vez que permite ao instituto da praescriptio operar, de fato, como instrumental garantidor da ordem e segurança jurídicas, em vez de favorecer unicamente ao interesse privado do agente dissimulador - desvela-se imprescindível aos casos em que se apuram danos decorrentes de ilícitos de maior complexidade, que, pela própria natureza de que se revestem, não têm percepção prontamente evidenciadas no plano jurídico e, portanto, são impassíveis de ciência imediata pelos órgãos de controle externo da gestão pública.
Não estamos a olvidar que, ao se considerar como termo inicial da prescrição o momento em que o detentor da legítima pretensão obtém (ou poderia obter) a inequívoca ciência do ato irregular, poderá haver situações em que a gênese do interstício prescricional remanesça suspensa por prazo demasiadamente prolongado, o que poderia, fatalmente, culminar em indesejável prejuízo ao devido processo legal. Para situações tais, caberia ao Tribunal avaliar, como já o faz atual e rotineiramente, se o desproporcional prazo defluído desde a prática da irregularidade ensejadora de dano tem o condão de prejudicar o contraditório e a ampla defesa, a exemplo do que preconiza o espírito da norma disciplinada do art. 6º, inciso II, da IN TCU 71/2012.
Ressalvamos, ainda, a hipótese em que, a despeito do decurso do prazo prescricional, verificam-se indicativos de ato doloso de improbidade administrativa tipificado na Lei 8.429/1992 como causa de dano ao erário, o que, em tese, revestiria a pretensão ressarcitória de imprescritibilidade. Ainda que não caiba ao TCU a capitulação formal da conduta sob tal categoria jurídica, não há impedimento a que o Tribunal prossiga no desempenho de sua atividade fiscalizatória, se assim justificarem a materialidade e a relevância do fato, valendo-se de sua expertise na apuração do dano de modo a, inclusive, subsidiar eventual atuação em juízo do Ministério Público comum ou da própria pessoa jurídica de direito público lesada - conforme legitimidade que lhes atribui o art. 17 da Lei 8.429/1992 -, com fins à persecução do ressarcimento ao erário.
Em vista dos parâmetros acima apontados, passa-se ao exame do caso concreto.
Considerando que a parcela de débito que poderia ser imputada ao munícipio tem data de ocorrência em 3/1/2003 - dia seguinte àquele correspondente ao término da vigência do Convênio 2.031/2001, prazo máximo no qual o município de Lagoa/PB poderia ter aportado os recursos da contrapartida na conta específica do ajuste -, e que o ato que ordenou a citação do ente federativo foi emitido em 10/3/2020, quando foi prolatado o Acórdão 1855/2020-TCU-Segunda Câmara (peça 31) , ou seja, após decorridos mais de dezessete anos da ocorrência irregular, conclui-se pela incidência da prescrição da pretensão de ressarcimento.
***
Caso não venha a ser acolhida a contagem do prazo prescricional com fundamento na tese decenal anteriormente defendida, propomos, subsidiariamente, a aplicação, por analogia, da Lei 9.873/1999, a qual estabelece prazo quinquenal e regime específico de prescrição para o exercício de ação punitiva pela Administração Pública Federal direta e indireta e dá outras providências.
Ainda que o controle externo não se confunda com o exercício sancionatório do poder de polícia - de cuja prescrição a lei trata -, nada impede a adoção da referida norma, com fins à integração normativa - se considerada a existência de lacuna legislativa - por ser a que apresenta, no âmbito específico do regime jurídico de Direito Público, maior aderência às especificidades do controle externo, no que tange à sua face persecutória e ao seu caráter não judicial.
A adoção da Lei 9.873/1999 tem como vantagem a convergência com precedentes do STJ que tratam da matéria da prescrição no controle externo, a exemplo dos indicados a seguir:
EMENTA: ADMINISTRATIVO. PREFEITO. PROCEDIMENTO ADMINISTRATIVO. TCU. RESSARCIMENTO AO ERÁRIO. AÇÃO ANULATÓRIA. PRESCRIÇÃO QUINQUENAL. PRECEDENTE DA SEGUNDA TURMA: RESP N. 1.480.350/RS. PRECEDENTE DA PRIMEIRA TURMA: RESP N. 1.129.206/PR.
I - Ação originária visando à anulação do procedimento administrativo instaurado no TCU contra o autor que, enquanto Prefeito do Município de Pedra/PE, teria superfaturado obras de construção de escolas municipais, culminando na condenação ao ressarcimento de parte da quantia recebida em virtude do Convênio n. 5.328/96, e multa.
II - Prescrição quinquenal reconhecida, considerando que a vigência do referido Convênio data de 1997, e a Tomada de Contas foi instaurada pelo TCU somente em 2005.
III - Os autos não versam sobre ação de ressarcimento para o fim de se estabelecer sobre a imprescritibilidade nos termos constitucionais respectivos. 
IV - "Em virtude da lacuna legislativa, pois não há previsão legal de prazo para a atuação do Tribunal de Contas da União, deve ser-lhe aplicado o prazo quinquenal, por analogia aos arts. 1º do Decreto 20.910/32 e 1º da Lei 9.873/99" (REsp n. 1.480.350/RS, Rel. Ministro Benedito Gonçalves, primeira turma, julgado em 5/4/2016, DJe 12/4/2016) .
V - Precedente análogo da Primeira Turma, sob o enfoque da Lei n. 9.874/99.
VI- Recurso especial improvido.
 (REsp 1464480/PE, Rel. Ministro FRANCISCO FALCÃO, SEGUNDA TURMA, julgado em 13/6/2017, DJe 23/6/2017 - grifos nossos) 
EMENTA: PROCESSUAL CIVIL E ADMINISTRATIVO. RECURSO ESPECIAL. TRIBUNAL DE CONTAS DA UNIÃO. PROCESSO DE TOMADA DE CONTAS ESPECIAL. VIOLAÇÃO A INSTRUÇÃO NORMATIVA. EXAME INCABÍVEL EM SEDE DE APELO ESPECIAL. ARTS. 31 E 57 DA LEI 8.443/92, 471 DO CPC, 884 DO CC, 26, VI, E 27, § 1º, DA LEI 9.784/99. AUSÊNCIA DE PREQUESTIONAMENTO. SÚMULA 211/STJ. TESE DE PRESCRIÇÃO ADMINISTRATIVA. AUSÊNCIA OU FALHA NA PRESTAÇÃO DE CONTAS. IMPUTAÇÃO DO DÉBITO E APLICAÇÃO DE SANÇÃO. NÃO CONFIGURAÇÃO DE HIPÓTESE DE IMPRESCRITIBILIDADE. LACUNA LEGISLATIVA. NECESSIDADE DE INTEGRAÇÃO POR ANALOGIA. APLICAÇÃO DO PRAZO QUINQUENAL. DECURSO. OCORRÊNCIA.
 (...) 
7. Em virtude da lacuna legislativa, pois não há previsão legal de prazo para a atuação do Tribunal de Contas da União, deve ser-lhe aplicado o prazo quinquenal, por analogia aos arts. 1º do Decreto 20.910/32 e 1º da Lei 9.873/99. Em hipótese similar à presente, porquanto ausente prazo decadencial específico no que concerne ao exercício do poder de polícia pela Administração, antes do advento da Lei 9.873/99, a Primeira Seção desta Corte, no julgamento do REsp 1.105.442/RJ (Rel Min. Hamilton Carvalhido, Primeira Seção, DJe 22/2/2011) , sob o rito do art. 543-C do CPC, assentou ser ele de 5 anos, valendo-se da aplicação analógica do art. 1º do Decreto 20.910/32.
8. Recurso especial parcialmente conhecido e, nessa extensão, provido para julgar procedente o pedido inicial, desconstituindo a decisão do Tribunal de Contas da União no processo de tomada de contas especial do Convênio 5013/96, ressalvando-se a via judicial para o pleito de eventual ressarcimento.
 (REsp 1480350/RS, Rel. Ministro BENEDITO GONÇALVES, PRIMEIRA TURMA, julgado em 5/4/2016, DJe 12/4/2016 - grifos nossos) 
Cabe destacar que a Corte Suprema, em decisões monocráticas de caráter liminar, também já indicou a aplicação da Lei 9.873/1999, para fins de contagem do prazo prescricional, aos processos de controle externo, a saber:
EMENTA: DECISÃO MANDADO DE SEGURANÇA - TRIBUNAL DE CONTAS DA UNIÃO - TOMADA DE CONTAS ESPECIAL - PRESCRIÇÃO - LIMINAR DEFERIDA. 
1. (...) [omissis] insurge-se contra a deliberação nº 1.110/2017, por meio da qual o Tribunal de Contas da União, no processo de tomada de contas especial nº Processo 016.851/2003-9, condenou-a, juntamente com prefeito e gestores do Departamento Nacional de Obras contra as Secas - DNOCS, ao pagamento de multa e ressarcimento de débito (...) . Consoante narra, o alegado pagamento a maior teria ocorrido em 13 de outubro de 1992, havendo sido as contas dos gestores inicialmente julgadas regulares pelo Órgão de fiscalização. Relata a posterior reabertura desses processos, apreciados em conjunto com a tomada de contas especial impugnada, instaurada em 2003 e da qual foi inicialmente intimada para defender-se em 2006. (...) Evocando precedentes, afirma a incidência da Lei nº 9.873/1999, a estabelecer prazo para exercício de ação punitiva pela Administração Pública federal. (...) O Tribunal de Contas da União, em informações, aponta a inviabilidade de o Judiciário adentrar o mérito da decisão administrativa. (...) Refere-se a trechos de pronunciamentos formalizados no processo impugnado, segundo os quais: no tocante à aplicação de multa, a Lei nº 8.443/1992, a reger a atividade do Tribunal, não prevê regra de prescrição e, mesmo se aplicado o prazo decenal versado no artigo 205 do Código Civil, a citação dos gestores teria interrompido a fluência; a pretensão de reparação civil do Estado é imprescritível. O processo está concluso para apreciação da medida acauteladora. 
2. Surgem com relevância maior as causas de pedir atinentes ao devido processo legal e à segurança jurídica. O sobrepreço imputado pelo Órgão de controle teria ocorrido em 1992, sobrevindo apenas em 2006 a notificação da impetrante para responder ao processo administrativo que levou à determinação de ressarcimento ao erário e aplicação de multa (...) . Decorridos treze anos entre o fato supostamente lesivo e a intimação do particular, o Estado não poderia mais buscar o ressarcimento ou a punição, seja na via administrativa, seja na judicial. (...) O que ocorre, tradicionalmente, no Direito? O quinquênio a reger a prescrição (...) . Verifico-o quanto à ação a ser ajuizada pela Fazenda, assim como por aquele prejudicado por ato do Estado - Decreto nº 20.910/1932. Mais ainda: esse é o lapso aplicável, por força da Lei nº 4.717/1965, à ação popular e à ação de improbidade, nos termos do artigo 23, inciso I, da Lei nº 8.429/1992. É observável, também, considerado o poder-dever de autotutela administrativa - artigo 54 da Lei nº 9.784/1999. Por fim, atentem para a integral incidência, quanto à atuação sancionatória do Tribunal de Contas da União, da Lei nº 9.873/1999, conforme decidido pela Primeira Turma no mandado de segurança nº 32.201, relator o ministro Luís Roberto Barroso. Em suma, descabe admitir que o Poder Público, na seara patrimonial, cruze os braços, permanecendo com poder exercitável a qualquer momento. A evocação da segurança jurídica, como garantia da cidadania diante de guinadas estatais, confere relevância à passagem do tempo. Por isso há, no cenário, a prescrição, a alcançar a pretensão, a ação, e a decadência, que apanha e fulmina o próprio direito. Nesse contexto, deve o Tribunal de Contas da União observar o lapso de cinco anos para proceder à notificação daquele que busca responsabilizar por dano ao erário. 
3. Defiro a liminar, suspendendo, relativamente à impetrante, os efeitos da condenação imposta pelo Órgão impetrado por meio da deliberação nº 1.110/2017 (...) .
 (...) 
 (Mandado de Segurança [MS] 35294[footnoteRef:12], Relator: Min. MARCO AURÉLIO, julgado em 6/3/2018, publicado em PROCESSO ELETRÔNICO DJe-044 DIVULG 7/3/2018 PUBLIC 8/3/2018 - grifos nossos) [12:  No mesmo sentido, ver: MS 35971 TP, Relator: Min. MARCO AURÉLIO, julgado em 14/2/2019, publicado em PROCESSO ELETRÔNICO DJe-032 DIVULG 15/2/2019 PUBLIC 18/2/2019; e MS 36054 MC, Relator: Min. RICARDO LEWANDOWSKI, julgado em 19/12/2018, publicado em PROCESSO ELETRÔNICO DJe-019 DIVULG 31/1/2019 PUBLIC 1/2/2019.] 
Não se pode deixar de mencionar, também, que, na apreciação do RE 636.886, o Ministro Gilmar Mendes destacou que a "prescritibilidade é a regra" e defendeu o emprego supletivo da Lei 9.873/1999, ante a ausência de lei específica, no âmbito dos processos de contas.
A contagem do prazo quinquenal da referida lei teria início, de acordo com o entendimento do Ministro Gilmar Mendes, por ocasião da apresentação da prestação de contas, quando fosse o caso, ou, em caso de omissão, "apenas [...] com o início da tomada de contas especial pelo controle interno ou externo"; a complementação da prestação de contas caracterizaria uma das causas interruptivas; e as providências da fase interna serviriam como período de suspensão da prescrição.
No seguinte excerto de seu voto, o Ministro Gilmar Mendes resumiu os principais aspectos de sua compreensão sobre o emprego do prazo quinquenal:
Por oportuno, registro a incidência de prazos diferenciados a depender da fase fiscalizatória em que se encontre o fato que cause prejuízo ao erário.
Primeiro, há prazo decadencial (prescricional punitivo, nos termos da lei) quinquenal entre a data da prestação de contas e o início da fase preliminar de tomada de contas especial (citação ou notificação do interessado ou responsável pela prestação de contas na fase preliminar de tomada de contas pelos órgãos internos ou externos) , com a observância de causas de interrupção (retificação da prestação de contas pelo responsável) e de suspensão (enquanto durar a fiscalização preliminar realizada pelo controle interno do Ente Público, diante da inexistência de inércia estatal na averiguação do fato) . Pela obviedade, em se tratando de ato de fiscalização prévia (controle externo preventivo) , sequer existe a inércia estatal a justificar o início de qualquer decurso de tempo.
Secundariamente, uma vez iniciada a tomada de contas pelo órgão de controle interno ou externo, de forma preliminar, em decorrência de ser causa interruptiva legal, reinicia-se novo prazo decadencial (prescricional punitivo) até a decisão condenatória recorrível pelo Tribunal de Contas.
Terceiro, a contar da decisão final do Tribunal de Contas, inicia-se prazo prescricional (próprio) para ajuizamento da correspondente ação de execução. (...) 
Ainda em favor da aplicação da Lei 9.873/1999, não poderíamos deixar de mencionar as abalizadas contribuições do então Procurador-Geral do Ministério Público de Contas da União, Dr. Lucas Rocha Furtado, no TC Processo 001.753/2002-3[footnoteRef:13], e da atual Procuradora-Geral, Dra Cristina Machado da Costa e Silva, no TC Processo 020.635/2004-9. [13:  Vide, também, manifestação do Dr. Lucas Rocha Furtado no TC Processo 018.404/2007-9 (peça 8 do conjunto de "documentos anteriores à conversão", distinta da peça 8 do conjunto de "peças" do processo eletrônico) .] 
Ressalta-se a completude do regime prescricional edificado na Lei 9.873/1999, conforme ressaltado pela Procuradora-Geral do MP/TCU no mencionado parecer, dispondo a norma do marco inicial de contagem do prazo, na "data da prática do ato [irregular]", e das respectivas causas interruptivas, enumeradas no seu artigo 2º:
Art. 2o Interrompe-se a prescrição da ação punitiva:
I - pela notificação ou citação do indiciado ou acusado, inclusive por meio de edital;
II - por qualquer ato inequívoco, que importe apuração do fato;
III - pela decisão condenatória recorrível.
IV - por qualquer ato inequívoco que importe em manifestação expressa de tentativa de solução conciliatória no âmbito interno da administração pública federal.
À exceção do inciso IV do art. 2º da Lei 9.873/1999, nota-se que as causas interruptivas indicadas nos incisos I a III constituem eventos sucessivos. Após efetuadas as apurações iniciais, com marco interruptivo demarcado por "qualquer ato inequívoco, que importe apuração do fato" (inciso II) , e estando presentes as condições de procedibilidade, forçosamente deverá ser promovida "a notificação ou citação do indiciado ou acusado" (inciso I) , visto constituir tal ato de comunicação pressuposto de oportunização do contraditório e, assim, condição de validade de eventual condenação, à luz do devido processo legal. Suceder-lhes-á, igualmente, "a decisão condenatória recorrível" (inciso III) , se houver.
Assim, devem ser entendidas como causas sucessivas e não repetíveis de interrupção do prazo prescricional, à semelhança do que se observa no Direito Penal, onde, de igual modo, o legislador optou pelo estabelecimento de causas interruptivas sucessivas, a exemplo do recebimento da denúncia e da publicação da sentença ou acórdão condenatórios recorríveis (art. 117, incisos I e IV, do Código Penal) .
Na lição de Marcelo Madureira Prates[footnoteRef:14], com a qual este membro do Ministério Público se alinha: [14:  Prescrição Administrativa na Lei nº 9.873, de 23.11.1999: entre Simplicidade Normativa e Complexidade Interpretativa. Boletim de Direito Administrativo, São Paulo, n. 8, p. 898-910, ago. 2005.] 
 (...) no que toca aos atos que interrompem a prescrição administrativa, acreditamos que os atos interruptivos previstos no art. 2º [incisos I a III] da Lei nº 9.873/99 constituem sucessão cronológica de atos não-repetíveis nem substituíveis, o que implica que cada ato aí previsto somente possa ocorrer uma única vez e em momento determinado, já que, praticado o ato posterior, extingue-se a possibilidade de praticar o ato logicamente anterior. Essa visão coaduna-se com aquela e, mais ainda, dela decorre, de que o processo administrativo punitivo há de ser visto como uma sucessão cronológica de quatro fases fundamentais, quais sejam:
 (1) investigativa, destinada à apuração dos fatos suspeitos, é dizer, à coleta de elementos indiciários sobre a materialidade do fato e a autoria;
 (2) contraditória, a qual se inicia com a citação do suposto infrator, visando a lhe garantir contraditório e ampla defesa;
 (3) decisória, referente à decisão inicial recorrível; e
 (4) recursal, em que há a decisão final no plano administrativo.
 (p. 905 - grifos nossos e do original) 
Transpondo-se os eventos previstos nos incisos I a IV do art. 2º da Lei 9.873/1999 para o contexto do processo de contas, pode ser feito o seguinte cotejo:
	CAUSA INTERRUPTIVA PREVISTA NO ART. 2º DA LEI 9.873/1999
	PROVIDÊNCIA E CORRESPONDENTE MOMENTO DE CARACTERIZAÇÃO
	INSTÂNCIA RESPONSÁVEL
 (sem possibilidade de repetição do "ato inequívoco" que já tenha sido praticado por outra instância) 

	II - por qualquer ato inequívoco, que importe apuração do fato;
	Data do ato administrativo praticado na fase investigativa ou do documento (relatório de fiscalização etc.) que caracterize o "ato inequívoco", com a "reunião de elementos mínimos de convicção para a caracterização de um ilícito (materialidade do fato e autoria) "[footnoteRef:15], acompanhado da determinação de providências para averiguar a ocorrência do dano e a identificação dos responsáveis. [15:  PRATES, Marcelo Madureira. Prescrição Administrativa na Lei nº 9.873, de 23.11.1999: entre Simplicidade Normativa e Complexidade Interpretativa. Boletim de Direito Administrativo, São Paulo, n. 8, p. 898-910, ago. 2005. p. 905.] 
	Órgão ou entidade responsável pelo repasse dos recursos[footnoteRef:16] [16:  Jurisprudência do STJ:"PROCESSUAL CIVIL E ADMINISTRATIVO. EXECUÇÃO FISCAL. INFRAÇÃO AMBIENTAL. MULTA. PRESCRIÇÃO ADMINISTRATIVA (DECADÊNCIA) . HIPÓTESE INTERRUPTIVA. CONSTATAÇÃO. (...) 4. (...) a incontroversa fiscalização deflagrada pelo IBAMA em 03/07/2010 constituiu ato interruptivo do prazo prescricional para a ação punitiva estatal (decadência) , a teor do art. 2º, II, da Lei n. 9.873/1999: 'Interrompe-se a prescrição da ação punitiva: (...) II - por qualquer ato inequívoco, que importe apuração do fato.'" (Agravo Interno [AgInt] no REsp 1735081/CE, Relator: Ministro GURGEL DE FARIA, PRIMEIRA TURMA, julgado em 3/12/2019, DJe 10/12/2019 - grifos nossos) ] 
Controle Interno
TCU
Outras instâncias de controle (autoridades policiais[footnoteRef:17], Ministério Público, entre outras) [17:  Jurisprudência do STJ:"ADMINISTRATIVO. MANDADO DE SEGURANÇA. ATO DO MINISTRO DE ESTADO DO CONTROLE E DA TRANSPARÊNCIA. DECLARAÇÃO DE INIDONEIDADE PARA LICITAR OU CONTRATAR COM A ADMINISTRAÇÃO PÚBLICA. AUSÊNCIA DE QUALQUER ILEGALIDADE NO PROCESSO ADMINISTRATIVO. ORDEM DENEGADA. (...) 4. Preliminar de prescrição da pretensão punitiva afastada, porquanto houve a interrupção da prescrição da ação punitiva da administração com as conclusões do Inquérito Policial nº 095/2012-SR/DPF/PB. Incidência do inciso II, do artigo 2º, da Lei nº 9.873/99. (...) " (MS 21.591/DF, Relator: Ministro MAURO CAMPBELL MARQUES, Primeira Seção, julgado em 14/11/2018, DJe 26/3/2019 - grifos nossos) ] 

	IV - por qualquer ato inequívoco que importe em manifestação expressa de tentativa de solução conciliatória no âmbito interno da administração pública federal.
	Primeira possibilidade: data em que o responsável manifesta sua intenção, na fase interna da TCE, de "recolher o valor principal integral atualizado monetariamente, sem a incidência de juros moratórios, nos termos do art. 12, § 2º, da Lei 8.443, de 16 de julho de 1992" (caput do art. 13-A da Instrução Normativa TCU 71/2012) ou a data em que o responsável providencia tal recolhimento e, em seguida, apenas comunica tal providência à Administração (sujeito à complementação de valores) .
	Órgão ou entidade responsável pelo repasse dos recursos

		Segunda possibilidade (desde que não implementada a primeira) : data em que o responsável manifesta, na fase externa da TCE, sua intenção de recolher o débito, ou recolhe o montante que entende devido e, em seguida, comunica tal providência ao TCU (sujeito à complementação de valores) .
	TCU

	I - pela notificação ou citação do indiciado ou acusado, inclusive por meio de edital;
	Data da ciência da citação pelos responsáveis ou de publicação do edital no DOU.
	TCU

	III - pela decisão condenatória recorrível.
	Data da prolação do acórdão condenatório (sujeito a recurso) .
	TCU

Quanto à hipótese do inciso I do art. 2º da Lei 9.873/1999, defendemos a sua caracterização, no âmbito do controle externo, apenas quando o responsável toma ciência da citação efetuada pelo TCU (ou quando é publicado o edital de citação no DOU) . Não se deve considerar, para tanto, as eventuais notificações anteriores encaminhadas ao responsável, mesmo que tenha havido sua respectiva ciência, por não constituírem atos essenciais e suficientes de comunicação.
Conforme assentado na jurisprudência do TCU, somente a citação realizada pelo Tribunal cumpre o efetivo papel de abertura do contraditório e da ampla defesa, de modo que somente sua falha ou ausência têm o condão de invalidar eventual juízo condenatório:
A ausência de notificação do responsável na fase interna do processo de tomada de contas especial não implica vício, porquanto a fase interna constitui procedimento inquisitório de coleta de provas, assemelhado ao inquérito policial, e a fase externa, que se inicia com a autuação do processo no TCU, é que garante o direito à ampla defesa e ao contraditório. (Acórdão 653/2017-TCU-Segunda Câmara - Relator: Ministro Augusto Nardes) 
Não há obrigatoriedade de oferecimento de contraditório na fase interna de tomada de contas especial, razão por que a ausência de notificação de responsável nessa fase não prejudica o andamento do processo no TCU. O direito à ampla defesa e ao contraditório deve ser garantido na fase externa. (Acórdão 1514/2007-TCU-Segunda Câmara - Relator: Ministro Ubiratan Aguiar) 
A despeito da impertinência da única causa suspensiva expressamente prevista na Lei 9.873/1999 (art. 3º, inciso I) com as pretensões ressarcitória e sancionatória do controle externo, a opção pela aplicação do referido marco legislativo não impede que sejam admitidas outras hipóteses suspensivas, ou mesmo impeditivas, pelas razões já expostas anteriormente neste parecer.
***
Por fim, consignamos que os dois caminhos aqui apresentados bem se prestam aos mesmos desideratos, quais sejam, evitar a perpetuação de situações individuais de incertezas jurídicas e, indiretamente, garantir um contraditório minimamente tempestivo, essencial à ampla defesa, em termos substantivos - já que essa acaba, de algum modo, fragilizada diante de longo lapso temporal entre o seu exercício e os fatos de que trata -, sem significar obstáculo leonino à relevantíssima busca pelo ressarcimento do erário, dada a complexidade burocrática que envolve. Estão em linha, ainda, com a tese prevalecente no STF, da prescritibilidade da pretensão de ressarcimento ao erário como regra.
Nesse sentido, servem de desfecho à presente discussão as ponderações do Ministro Benjamin Zymler, apresentadas na parte inicial do voto que fundamentou o Acórdão 1314/2013-TCU-Plenário[footnoteRef:18]: [18:  Não obstante afirmar a razoabilidade de se utilizar a prescrição decenal do Código Civil ou a prescrição quinquenal prevista em diversas normas de direito público, o Ministro Benjamin Zymler optou pela segunda vertente, ao se pronunciar no voto condutor do Acórdão 1314/2013-TCU-Plenário:"23. Sendo assim, fazendo uso de tal crite¿rio de integrac¿a¿o, entendo que o prazo prescricional para que o TCU aplique aos responsa¿veis as sanc¿o¿es previstas em lei deve mesmo ser o de cinco anos, conforme previsto em diversas normas de direito pu¿blico, a exemplo do art. 23, inciso II, da Lei 8.429/1992, do art. 142, inciso I da Lei 8.112/1990, do art. 1º do Decreto 20.910/1932, do art. 174 do Co¿digo Tributa¿rio Nacional, do art. 1º da Lei 9.873/1999 e art. 1º da Lei 6.838/1980 e do art. 46 da Lei 12.529/2011." (grifos nossos) .] 
13. De ini¿cio, anoto que nenhuma das posic¿o¿es defendidas - prescric¿a¿o quinquenal por analogia a diversas normas de Direito Pu¿blico e prescric¿a¿o decenal com base no Co¿digo Civil - refoge aos padro¿es da razoabilidade. A questa¿o e¿ controversa, mormente pela falta de disposic¿a¿o legal especi¿fica a regular o instituto da prescric¿a¿o nos processos de controle externo. (grifo nosso) 
Em vista da especial relevância da matéria atinente à prescrição da pretensão ressarcitória, com repercussão sobre um número bastante significativo de processos, urge definição plenária da Corte de Contas, considerando o disposto no art. 16, inciso V, do Regimento Interno/TCU, a respeito não só da incorporação da tese da prescrição da pretensão de ressarcimento ao erário, mas, também, no que tange ao regime a que se submete a prescrição no controle externo, observados os parâmetros legislativos existentes.
Não obstante a urgência para definição do tema, este membro do Ministério Público de Contas da União considera prudente que o TCU, em virtude da pendência de apreciação dos embargos de declaração opostos pela AGU contra o julgamento proferido pelo STF no RE 636.886 - no qual houve, inclusive, pedido de modulação de efeitos -, aguarde a definição da Corte Suprema sobre a questão da pretensão de ressarcimento ao erário.
Mesmo sem a garantia de que a futura decisão nos aclaratórios abrangerá a prescrição na fase de conhecimento (no processo de controle externo, in casu) , por extrapolar os limites do caso concreto objeto do RE 636.886[footnoteRef:19] (atinente à fase de execução de título executivo extrajudicial oriundo de decisão de Tribunal de Contas) , a sugestão adiante consignada é a de que o julgamento da presente TCE seja sobrestado até que o STF aprecie os mencionados embargos de declaração. Evita-se, assim, que decisões do Tribunal venham a ser impugnadas perante o Poder Judiciário posteriormente, movimentando desnecessariamente a máquina pública. [19:  Excerto dos embargos de declaração opostos pela AGU contra o julgamento proferido pelo STF no RE 636.886:"Recorda-se que o caso concreto em análise trata da propositura, pela União, de execução de título executivo extrajudicial, fundado em acórdão do Tribunal de Contas. Essa delimitação da questão em debate se faz importante tendo em vista que o precedente firmado no presente julgamento deve servir como parâmetro, sob a sistemática da repercussão geral, para o julgamento de outros casos relativos tão-somente à execução dos títulos executivos extrajudiciais decorrentes dos acórdãos do TCU.Ampliar esse entendimento, a fim de que a tese fixada abranja também as fases anteriores à constituição do título executivo extrajudicial, implicaria extrapolar indevidamente os limites objetivos do RE nº 636.886, além de contribuir para o incremento do número de processos ajuizados, sobrecarregando ainda mais o Poder Judiciário." (p. 9-10 - grifo do original) ] 
E, uma vez proferida a decisão do STF, e conhecidos seus termos, este membro do Ministério Público de Contas da União sugere - ressalvada a possibilidade de uma definição jurisprudencial anterior - seja a matéria atinente à prescrição da pretensão ressarcitória submetida à apreciação do Plenário da Corte de Contas, com vistas a que se fixe entendimento sobre a questão de direito, a teor do art. 16, inciso V, do Regimento Interno/TCU, retomando-se, logo em seguida, o julgamento destas contas especiais.
***
Diante do exposto, este membro do Ministério Público de Contas da União manifesta sua concordância parcial com a SecexTCE, propondo o seguinte encaminhamento para este processo:
2.1. sobrestar o julgamento desta TCE, nos termos do art. 47 da Resolução TCU 259/2014, diante da pendência da apreciação, pelo Supremo Tribunal Federal (STF) , dos embargos de declaração opostos pela Advocacia-Geral da União (AGU) contra a decisão proferida em 17/4/2020 no julgamento do Recurso Extraordinário (RE) 636.886;
2.2. uma vez proferida a decisão do STF, e conhecidos seus termos, encaminhar este processo ao Plenário, com vistas a que se fixe entendimento sobre a questão de direito relacionada à prescrição da pretensão de ressarcimento ao erário - se já não houver feito -, com fundamento no art. 16, inciso V, do Regimento Interno/TCU, retomando-se, em seguida, o julgamento desta TCE;
2.3. alternativamente, caso não sejam acolhidas as propostas indicadas nos subitens 65.1 e 65.2, adotar as medidas indicadas nos subitens que se seguem;
2.4. julgar, com fundamento nos arts. 1º, inciso I; e 16, inciso III, alínea "c", da Lei 8.443/1992, irregulares as contas do município de Lagoa/PB, sem imputação de débito, em vista da incidência da prescrição da pretensão de ressarcimento;
2.5. enviar cópia do acórdão que vier a ser proferido, bem como do relato¿rio e do voto que o fundamentarem, à prefeitura municipal de Lagoa/PB;
2.6. encaminhar co¿pia do aco¿rda¿o que vier a ser prolatado nos autos, bem como do relato¿rio e do voto que o fundamentarem, à Procuradoria da Repu¿blica no Estado da Paraíba, nos termos do § 3º do art. 16 da Lei 8.443/1992 c/c o § 7º do art. 209 do Regimento Interno/TCU, para adoc¿a¿o das medidas cabi¿veis, informando que o inteiro teor da deliberac¿a¿o pode ser consultado no enderec¿o www.tcu.gov.br/acordaos.
	É o Relatório.

8.1. Bruno André Gama Tavares (18.407/OAB-PB) e outros, representando o Município de Lagoa - PB.  
8.2. Antonio Anízio Neto (885/OAB-PB), representando Rosa Linhares Fernandes Vieira e Francisco da Costa Vieira.

Procurador Rodrigo Medeiros de Lima.

TOMADA DE CONTAS ESPECIAL. ARQUIVAMENTO SEM JULGAMENTO DO MÉRITO. PEDIDO DE DESARQUIVAMENTO PELO MUNICÍPIO DE LAGOA/PB. NÃO COMPROVAÇÃO DA BOA E REGULAR GESTÃO DOS RECURSOS CAPTADOS PARA CONSTRUÇÃO DE PASSAGENS MOLHADAS E AÇUDE. CITAÇÃO. PRESCRIÇÃO DA PRETENSÃO PUNITIVA. IRREGULARIDADE DAS CONTAS. DÉBITO. CIÊNCIAS.

TOMADA DE CONTAS ESPECIAL (TCE)

Secretaria de Controle Externo de Tomada de Contas Especial (SecexTCE).

Trata-se de Tomada de Contas Especial instaurada pelo Ministério da Integração Nacional (MI) , em desfavor do Sr. Francisco da Costa Vieira (espólio) , ex-prefeito (gestão 2001 - 2004) , e do Município de Lagoa/PB, em razão da impugnação parcial de despesas do Convênio 2031/2001, celebrado entre o órgão e o município, tendo por objeto a construção de passagens molhadas e açude.
No Relatório de TCE, emitido pelo tomador das contas (peça 6, p. 94 a 102) , registrou-se que o açude fora construído em sua totalidade, mas as passagens molhadas não possuíam as dimensões estabelecidas no projeto inicial, tendo sido apurado um débito no valor de R$ 78.050,00, resultante das seguintes parcelas:  R$ 15.222,72 de recursos federias passados a maior; R$ 11.681,58, recursos federais onerados como contrapartida não aportada e R$ 51.145,70, referente à glosa parcial apontada pela Caixa Econômica.
A CGU (peça 6, p. 106-109) concluiu que o Sr. Francisco da Costa Vieira (falecido) e o Município de Lagoa/PB se encontravam em débito com a Fazenda Nacional no montante apurado pelo extinto Ministério da Integração Nacional, cabendo ao município o valor de R$ 11.681,58. 
Ao apreciar a matéria, o TCU prolatou o Acórdão 3540/2017-TCU-Segunda Câmara, de minha relatoria, por meio do qual as contas dos responsáveis foram arquivadas sem julgamento do mérito. No caso do ex-gestor, esta Corte decidiu que, devido ao grande decurso de tempo e ao falecimento do responsável, não havia mais os pressupostos de constituição e de desenvolvimento regular do processo, enquanto para a edilidade, o valor devido se encontrava aquém do fixado à época pelo tribunal para o prosseguimento da TCE. 
Ao ser informado do débito, o atual prefeito municipal, Sr. Gilberto Tolentino Leite Júnior, informou não se recordar da pendência e solicitou o desarquivamento dos autos por meio do ofício à peça 26. Como resultado, o TCU apreciou novamente a matéria por meio do Acórdão 1855/2020-TCU-Segunda Câmara (peça 31) , autorizando o desarquivamento dos autos, a realização da citação proposta pela unidade técnica e o recebimento da manifestação da Prefeitura (peça 26) como alegações de defesa. Contudo, embora regularmente citado, o município de Lagoa/PB não se defendeu. 
De início, verifico que a revelia não está caracterizada haja vista que a manifestação do município à peça 26 foi recepcionada como alegações de defesa, contudo, como aponta a SecexTCE, seu conteúdo "não se presta a afastar a irregularidade apontada, nem tampouco o dano ao erário atribuído ao ente".
Como no presente caso a irregularidade em tela ocorreu em 2002 e o ato que ordenou a citação se deu em 2019, resta configurada a prescrição da pretensão punitiva, conforme Acórdão 1441/2016-TCU-Plenário, Relator: Benjamin Zymler, que uniformizou a jurisprudência acerca dessa questão. 
Diante disso, a unidade técnica propõe julgar irregulares as contas do município, condenando-o ao pagamento do débito no valor histórico de R$ 11.681,58, sem aposição da multa prevista no art. 57 da Lei 8.443/92. 
O Ministério Público junto ao TCU divergiu parcialmente deste encaminhamento por entender que houve, além da prescrição da pretensão punitiva, a prescrição da pretensão ao ressarcimento do débito. 
No que se refere à prescrição do débito, opto por seguir a posição recorrente desta Corte, adotada após a decisão do Supremo Tribunal Federal, no âmbito do Recurso Extraordinário 636.886, a exemplo do Acórdão 5236/2020-TCU-Primeira Câmara, relatado pelo ministro Benjamin Zymler:
12. Enfatizo que estou aplicando a jurisprudência atual desta Corte de Contas sobre a matéria, consolidada na Súmula 282, para a prescrição do débito apurado e, no que tange à eventual aplicação de sanções, no incidente de uniformização de jurisprudência apreciado pelo Acórdão 1441/2016-TCU-Plenário, que adotou o prazo geral de prescrição indicado no art. 205 do Código Civil. Não desconheço que recentemente o Supremo Tribunal Federal, no âmbito do RE 636886/AL, fixou o seguinte enunciado para o Tema 899: "É prescritível a pretensão de ressarcimento ao erário fundada em decisão de Tribunal de Contas". Não obstante essa respeitável decisão, ainda pairam diversas dúvidas sobre a matéria, pois é possível a conclusão de que a deliberação não tratou da prescrição do processo de controle externo levado a cabo perante o Tribunal de Contas da União, mas sim da prescrição intercorrente ocorrida durante a fase de execução do acórdão condenatório do Tribunal.
 (...) 
17. Diante de todas as dúvidas ainda existentes sobre a decisão do STF no âmbito do RE 636886, opto por aplicar ao caso em exame a jurisprudência do TCU então existente, que se fundamenta no art. 37, § 5º, da Constituição Federal, no que tange ao ressarcimento do prejuízo, e no art. 205 da Lei 10.406/2002 (Código Civil) , no que se refere à pretensão punitiva.
Assim, com as devidas vênias ao Parquet especializado, acompanho as análises e os encaminhamentos propostos pela SecexTCE, os quais adoto como minhas razões de decidir. 
Por fim, com fundamento no art. 16, § 3º, da Lei 8.442/92, deve ser remetida cópia dos autos ao Procurador-Chefe da Procuradoria da República no Estado da Paraíba, para as providências que entender cabíveis.
	Ante o exposto, VOTO no sentido de que o Tribunal adote a deliberação que ora submeto à apreciação deste Colegiado.
TCU, Sala das Sessões Ministro Luciano Brandão Alves de Souza, em 4 de maio de 2021.
AROLDO CEDRAZ 
Relator